臺灣彰化地方法院刑事判決　　　　　　　　　　　　　九十年度易字第一五六九號
　　公　訴　人　臺灣彰化地方法院檢察署檢察官
　　被　　　告　乙○○
　　選任辯護人　林開福律師
　　　　　　　　洪明儒律師
右列被告因過失傷害案件，經檢察官提起公訴（八十九年度偵字第六一一○號），本
院判決如左：
    主      文
乙○○無罪。
    理      由
一、公訴意旨略以：被告乙○○在財團法人彰化基督教醫院擔任醫師，為從事醫療業
    務之人員，於民國八十八年十二月十七日告訴人甲○○因故受傷前往該院骨科門
    診就醫，經被告透過Ｘ光檢視後，發現為左橈骨遠端粉碎性關節內移位性骨折，
    乃約定於八十八年十二月二十日實施手術治療。被告曾接受醫療專業教育，為領
    有執照之合格醫師，本應注意針對病患甲○○之病因施予適當之手術及醫治療程
    處置，且按其情節並無不能注意之情事，竟疏未注意，於八十八年十二月二十日
    為告訴人實行鋼針內固定及外固定手術時，固定骨折處之骨螺針在骨折線上，位
    置錯誤，致告訴人左側第二掌骨骨螺針穿入處發生橫斷性骨折之併發症，復於八
    十九年一月二十五日，告訴人因前開併發症疼痛難耐而再度前往該院求診時，已
    透過Ｘ光檢查發現該情，竟不告知告訴人有此併發症發生，更未對告訴人作適當
    之治療，終致告訴人第二掌骨骨折處彎曲變形。嗣告訴人於八十九年二月一日，
    經由被告複診後，認傷勢已癒合而拔除外固定器，詎告訴人於數日後仍覺疼痛，
    乃於八十九年二月十四日至彰化縣和美鎮○○路六二號姚美輝骨科外科診所求治
    ，經由該診所醫師以Ｘ光檢視，始得知上情，因認被告涉有業務過失傷害之犯嫌
    等語。
二、按犯罪事實應依證據認定之，無證據不得推定其犯罪事實。又不能證明被告犯罪
    者，應諭知無罪之判決，刑事訴訟法第一百五十四條、第三百零一條第一項分別
    定有明文。本件公訴人認被告涉有業務過失傷害犯嫌，係以告訴人及其配偶王清
    嶽之指述，及右述相關醫療院所之診斷書、病歷紀錄、Ｘ光片等資料，與行政院
    衛生署醫事審議委員會（下稱醫審會）之二份鑑定意見書為其依據。訊據被告堅
    決否認有何醫療疏失，辯稱：其於八十八年十二月二十日為告訴人實施鋼針內固
    定及外固定手術，術後以Ｘ光拍照得知手術相當成功，告訴人亦表示無不適之感
    ，嗣告訴人於八十九年一月二十五日回院復診，其再度為告訴人照攝Ｘ光，乃發
    現告訴人第二掌骨有輕微骨裂之現象，惟情況並非嚴重，依目前醫學文獻之觀點
    ，尚無須進一步治療即可自癒，其曾口頭告知上情而促請告訴人注意休養，全部
    處理過程均合於醫療常規；又雖公訴人曾二度送請醫審會鑑定，其結果均認被告
    有醫療過失，惟第一次鑑定意見認為手術成功（僅發現骨折病發症後未予處理之
    部分認有過失），第二次竟認為該手術「固定骨折處的骨螺針位置錯誤」，可見
    鑑定意見本身前後矛盾，該鑑定結論即容有疑議，為此聲請醫審會再次說明被告
    究竟何處有過失，或送往其他公正之鑑定單位再為鑑定，因為依據目前醫學文獻
    之記載，有些專家認為骨折彎曲超過三十度者才會引起不良後果，而本案告訴人
    骨折彎曲情形至多為二十五度，應尚非嚴重，而國際醫學期刊亦有論文指出，在
    類似本案病患之年紀下，初次實施外固定手術併發掌骨骨折之最佳處遇方式為「
    Ｎｏｎｅ」（即不需要處置），足見被告之處理並無不當，被告認為拔除固定器
    後使告訴人得以實施復健治療，以早日回復手部功能，乃是對於告訴人最為有利
    之方式，至於醫審會認為必須另行處置，可能是鑑定者自已之觀點而非醫療常規
    ；又倘如認為被告於八十九年一月二十五日發現骨折情形未予處理係過失之原因
    ，則告訴人遲至同年八月十日方提出告訴，顯已逾越六個月之法定告訴期間等語
    。
三、經查：告訴人於八十八年十二月十七日因手受傷，至彰化基督教醫院求診並拍攝
    Ｘ光照片（下稱「照片一」），經被告認定其有進行鋼針內固定及外固定手術之
    必要，於同年十二月二十日安排實施手術，於術後復拍攝Ｘ光照片（下稱「照片
    二」），顯示手術成功，而告訴人亦無不適之感，乃在同月二十二日出院，嗣告
    訴人感覺不適，復於八十九年一月二十五日回診由被告為其拍攝Ｘ光照片（下稱
    「照片三」），被告觀察後並未給予任何處置，至同年二月一日告訴人又回診由
    被告為其拔除骨外固定器，其後告訴人因感不適，乃於同月十四日前往姚美輝骨
    科診所就診並拍攝Ｘ光片（下稱「照片四」），經該診所醫師告知告訴人有骨折
    情形，告訴人據此認為被告前述處理有醫療疏失等情，均據被告及告訴人供陳在
    卷，此部分診療經過之事實堪以認定。按刑事訴訟法第二百三十七條第一項所規
    定之六個月告訴期間，係自告訴人知悉犯人時開始起算，業經最高法院多次以判
    例闡釋在案。查本件告訴人係於八十九年二月十四日拍攝「照片四」之後，方得
    悉被告之處理可能有醫療過失，因而認定被告涉有業務過失傷害之犯行，是其於
    同年八月十日提出告訴時，尚在六個月之法定告訴期限內，其告訴自屬合法，先
    予敘明。查被告坦承其於拍攝「照片三」之後，已知悉被告掌骨有斷裂之現象，
    至於被告是否曾將該情形向告訴人說明，告訴人與被告雖則各執一詞，惟倘若被
    告處置方式均符合醫療常規，則被告對於病情是否詳細說明，應非影響告訴人復
    原能力之重要原因，與告訴人所指述之傷害結果難認有相當因果關係。故本案之
    關鍵應在於被告為告訴人實施手術之過程，及其續後之處置是否符合專業程序及
    判斷，與是否符合該專業領域應盡之注意義務。經查：
（一）醫審會第一次鑑定意見認為：「一、本案左橈骨遠端粉碎性關節內移位性骨折
      ，採開放性復位、作鋼針內固定及外固定治療，符合醫療常規。二、個案於八
      十九年一月二十五日門診檢查，經Ｘ光發現左手第二掌骨打外固定螺針穿入處
      骨折，且已移位變形，此為手術可能發生的併發症之一。依據病歷記載，醫師
      乙○○發現此併發症之後，並未進一步處理。至於有無告知病患病情，無法由
      病歷記載得知。二月十四日，因病患持續性左手疼痛，再到和美鎮姚美輝骨科
      診所照Ｘ光，才由該診所醫師向病患告知。醫師乙○○對本病患的處理過程有
      醫療疏失之處」等語，其認為被告於一月二十五日發現病發症之後未加以處理
      係有過失，惟亦指出實施該手術合於醫療常規，而未提及手術後之「照片二」
      有何異常現象，告訴人則認為「照片二」顯示手術正常，而指摘被告對「照片
      三」之後續處置不當（見偵查卷第二十六頁背面所附之告訴理由），故告訴人
      及醫審會第一次鑑定意見均認為被告就骨裂處未作積極處置乃其過失之原因。
（二）惟醫審會第二次鑑定意見卻認為：「一、醫師乙○○為病患實施鋼針內固定及
      外固定手術，固定骨折處的骨螺針在骨折線上，位置錯誤。二、病患於八十九
      年一月二十五日門診檢查時，Ｘ光已發現左側第二掌骨骨螺針穿入處發生橫斷
      性骨折之併發症，當時應告訴病人有此併發症發生，且為病人作適當的治療，
      但陳醫師並未如此處理，過程不符醫療常規，即前次鑑定書上所謂『處理過程
      有醫療疏失之處』」等語，上述鑑定意見除指出被告於拍攝「照片三」之後未
      予處理有所疏失之外，似認為手術本身亦有過失，此非但與第一次鑑定意見認
      定之過失情節不同，亦與告訴人指述之情節相異。經本院再度函詢醫審會，其
      第三次回覆鑑定意見如下：「本案前二次鑑定所謂乙○○醫師處理有醫療疏失
      ，係指八十九年一月二十五日病患甲○○回門診時，左手持續疼痛，經Ｘ光檢
      查發現左手第二掌骨打外固定螺針（threaded pin）穿入處附近發生骨幹骨折
      之併發症，以當時之Ｘ光測量第二掌骨之冠狀面，偏移角度為二十五度，遠大
      於第二掌骨骨幹骨折可接受之偏移角度十度大很多，此時宜將外固定拔除，進
      行閉鎖性復位、石膏或各種夾板固定，約須固定三週，或施行閉鎖性復位鋼針
      內固定，或以迷你型外固定器固定之，如果失敗時，可考慮以開放性復位及內
      固定來治療，但乙○○醫師並未如此做。且陳醫師在八十九年二月一日門診時
      ，僅將原外固定拔除，並未再照Ｘ光以了解骨折情況，或作任何處理，導致病
      患因左手症狀一直無改善，於八十九年二月十四日在姚美輝骨外科診所求診時
      ，再接受Ｘ光檢查，發現左側第二掌骨骨幹骨折處仍未完全癒合，且仍有偏移
      角度十九度，故陳醫師對本病患發生掌骨骨折之併發症後的處理，有明顯疏失
      」等語，故第三次鑑定意見明確指出告訴人之掌骨骨折係術後之「併發症」，
      惟並未認為該併發症為醫療過失之結果（即該病發症之造成尚非可歸責於被告
      ），而強調被告對於該病發症未加處理之部分，始為醫審會所認定之醫療過失
      ，核與第一次之鑑定意見及告訴人之指述相符，應認被告於拍攝「照片三」得
      知骨折情形後之處置是否適當，乃本案認定有無過失之關鍵。
（三）被告認為以告訴人之年紀而言，手術後併發骨折之情形時，應無庸任何處理以
      待其復健自行癒合較為妥適，且提出相關醫學文獻以供參考。查「照片三」所
      示之骨折偏離角度為二十五度，而「照片四」所顯示偏移角度為十九度（見前
      述第三次鑑定意見內容之說明），前後二張Ｘ光片比對之結果，可知告訴人骨
      折處確有逐漸回復之跡象，與被告之陳述相符，故被告所辯尚非無據，應認有
      再送鑑定之必要。經本院依據司法院印頒之「參與審判諮詢專家名冊」，函請
      台灣大學附設醫院（下簡稱台大醫院）就「照片三」之病情應如何處置表示意
      見，台大醫院函覆略以：「依據貴院檢附之Ｘ光片，患者之骨折部位應是在橈
      骨末端。該處用骨釘及外固定器固定後相當理想，作法亦正確。至若第二掌骨
      有橫斷面之骨折，由於並無患者術前之Ｘ光片可資參考，故無法判斷是否手術
      造成。依所附Ｘ光片來看，患者骨折處應可癒合，不必再另行處置，可定期追
      蹤，時間約需二到三個月」等語。查告訴人於術前及術後之Ｘ光片均顯示無掌
      骨骨折之現象，已如前述，故可知該處骨折並非手術所造成，而台大醫院認為
      手術固定作法正確理想，而掌骨骨折處不必再另行處置，可定期追蹤而待其痊
      癒等情，則與被告所稱之處理方式相符，應認其所辯尚屬有據。
四、綜上所述，可知醫審會與台大醫院對同一張Ｘ光片（即「照片三」）顯示之病情
    評估之後，二單位所認定合理處遇模式差異性甚大，而被告之處理方式與台大醫
    院之意見則屬一致，應認本案被告之處置方式雖與部分專家意見不同，惟相關療
    程既未在該專業領域形成普遍之通見，即難認為被告之處置方式不當，縱使告訴
    人對其手部復原情形不盡滿意，亦非得認為被告當初即有預見之可能，或已違反
    其注意之義務，此外，復查無其他積極證據，足認被告確有公訴人所指之過失犯
    行，應認被告犯行尚不足以證明，爰依法諭知被告無罪。
據上論斷，應依刑事訴訟法第三百零一條第一項，判決如主文。
本案經檢察官陳嘉瑜到庭執行職務。
中      華      民      國      九十一    年    十一    月    二十一    日
                                      臺灣彰化地方法院刑事第三庭
                                         審判長法官   余  仕  明
                                         法      官   李  雅  俐
                                         法      官   黃  玉  齡
右正本證明與原本無異。
如不服本判決，應於判決送達後十日內向本院提出上訴狀( 須附繕本 )。
告訴人或被害人對於判決如有不服具備理由請求檢察官上訴者，其上訴期間之計算係
以檢察官收受判決正本之日期為準。
                                         法院書記官  林   憲  男
中      華      民      國    九十一    年      十一    月    二十五    日
